【裁判字號】    88,自,1101
【裁判日期】    891011
【裁判案由】    詐欺
【裁判全文】
臺灣臺中地方法院刑事判決                        八十八年度自字第一一一號
    自  訴  人  乙○○
                甲○○
    共      同
    自訴代理人  施佳惠  律師
    被      告  戊○○
    選任辯護人  鄭仙杏  律師
右列被告因詐欺等案件，經自訴人提起自訴及臺灣臺中地方法院檢察署檢察官移
辦（八十八年度偵字第二二０九二號），本院判決如左：
    主  文
戊○○無罪。
    理  由
一自訴意旨略以︰被告戊○○係雄熊建設股份有限公司（下稱雄熊建設公司）負責
    人，該公司於民國八十六年間在台中市○○區○○段七五七等地號土地興建「熊
    熊新象」住宅大樓，自訴人乙○○及甲○○分別購買其之之五Ａ及三Ａ，門牌號
    碼分別為台中市○○區○○街二五九號五樓之一及三樓之一，雄熊建設公司在銷
    售上開住宅大樓時標榜係「二十一世紀都會新寓」，依一樓平面圖所示，在該大
    樓右側設計有「整體留設防火間隔」三公尺，亦即須留設三公尺之防火巷，另依
    地下一樓及二樓平面圖所示，地下停車空間須設直徑五百公分之平面轉盤，以利
    停車，被告明知該公司在銷售廣告內已明白標示防火巷及平面轉盤之設置，竟仍
    在該防火巷興建違章建築，即將汽車昇降梯旁之管理室及一樓通往二樓之樓梯移
    置防火間隔，並在管理室上，連同汽車升降梯間上，及該處其餘二樓平台空間，
    興建違章建築，供雄熊建設公司之辦公室使用，致原有防火巷遭竊佔使用，已嚴
    重致生損害於全體住戶，顯見被告應有不法所有之意圖，並已使自訴人等在決定
    購買時陷於錯誤，另地下一樓及二樓未依約設置平面轉盤，已致全體住戶在停車
    時發生重大不便，自訴人始知受騙，因認被告涉有刑法第三百二十條第二項之竊
    佔罪嫌、第三百三十九條第一項之詐欺罪嫌及一百八十九條之二之公共危險罪嫌
    云云。
二、按犯罪事實應依證據認定之，無證據不得推定其犯罪事實；又不能證明被告犯罪
    者，即應諭知無罪之判決，刑事訴訟法第一百五十四條、第三百零一條第一項分
    別定有明文。
三、訊據被告戊○○堅決否認有右揭犯行，辯稱：伊雖係雄熊建設公司之負責人，惟
    伊原在雲林縣林內鄉從事畜牧業，並未設居所於台中市，僅因純係投資雄熊建設
    公司而受盈餘分配，因所認購股份較多，故為名義上負責人，然伊卻未實際參與
    公司業務執行，更未參與雄熊建設公司興建住宅大樓相關事宜，而係由公司總經
    理丁○○全權處理，即使向己○○購買建物坐落基地，亦係由丁○○出面簽訂，
    對於雄熊建設公司在防火巷興建違章建築，作為公司之辦公室，伊完全不知情，
    而且「熊熊新象」住宅大樓銷售期間，伊未與承購戶有何接洽接觸，伊不認識自
    訴人，更不知公司有出售房地與自訴人之事等語。
四、經查：（一）雄熊建設公司當初購買「熊熊新象」住宅大樓基地，出面與地主即
    檢察官移送併辦之告訴人己○○簽訂買賣契約者，係丁○○，此業據己○○指述
    在卷，並有契約書影本一紙附卷可稽，而「熊熊新象」住宅大樓施工期間，均係
    丁○○在現場監工，未曾見過被告，直至法院審理時，始第一次見著被告，及代
    表雄熊建設公司出面與客戶簽約與洽談建物瑕疵等事宜者，均由丁○○一人處理
    等情，亦分別據自訴人江惠瑕及告訴人己○○自承在卷；再者，證人即負責設計
    「熊熊新象」住宅大樓之建築師庚○○亦到庭具結證稱：伊自受託設計、施工及
    完工，整個過程都是與丁○○聯絡，遇有修改設計圖時，都是丁○○自行決定，
    而未曾聽丁○○有說要請示何人，伊未曾見過被告，亦更不認識被告等語，而證
    人庚○○自稱係丁○○之同學，其證詞應堪採信，而由購買大樓基地及與建築師
    商談等屬公司重大決策事項，被告竟均未出席，則被告辯稱「熊熊新象」住宅大
    樓之購地、設計、施工及銷售，伊並未參與，誠屬可能。（二）又證人丙○○即
    雄熊建設公司監查人到庭具結證稱：一般建設公司，都是總經理掌管所有事務分
    配，即包括土地開發、建築設計、業務行銷、房屋興建及售後服務等事項，總經
    理即係專業經理人，而雄熊建設公司的專業經理人就是總經理丁○○，所以伊認
    「熊熊新象」住宅大樓，都是丁○○（處理），而被告只是資金之提供者等語，
    證人庚○○亦證稱：在建設業常常見不到董事長，因為董事長通常只是幕後之資
    金提供者等語，則被告辯稱伊僅係投資雄熊建設公司而已，亦符常情；再者，有
    關雄熊建設公司之工程合約、工程施作及變更設計、廣告預算、企劃案等相關業
    務之簽呈皆由總經理丁○○批示許可，而被告全無著墨，亦有雄熊建設公司之簽
    呈十一紙影本在卷可憑，而證人劉和鑫即原雄熊建設公司之員工（任職期間自八
    十二年二月一日至八十八年十二月）亦到庭證稱：「熊熊新象」住宅大樓內之雄
    熊建設公司辦公室，只有總經理的辦公室，並沒有董事長辦公室，我們公司是分
    層負責，最後一關都是總經理丁○○決定，公司內部大大小小事，都是他決定即
    可等語，由此足見，被告辯稱「熊熊新象」住宅大樓之興建事宜全由丁○○一人
    處理，亦屬有據。（三）另被告其自八十二年七月起即係雲林縣林內鄉重興村六
    九號永豐農牧場之負責人，飼養一萬頭之豬隻，亦有前台灣省農會製發之台灣地
    區養豬場資料建檔卡及台灣省政府環境保護處製發之廢（污）水處理及排放許可
    證各一紙在卷可稽，則被告辯稱伊僅係雄熊建設公司之名義上負責人，亦有可能
    。（四）再按行為之處罰，以行為時之法律有明文規定者為限，為刑法第一條所
    明定，雄熊建設公司之違章建築縱有阻塞「熊熊新象」住宅大樓之逃生通道，惟
    其興建時，係在八十八年四月二十一日刑法增定第一百八十九條之二規定以前，
    為自訴人所自承，則其行為時之法律並無處罰明文，即應不為罪。綜上所述，自
    難徒以被告係雄熊建設公司負責人，率予臆測被告確有自訴人所指犯行。被告所
    辯與常情並無相悖，洵堪採信。此外，復查無其他積極證據足資證明被告有前述
    犯行，揆諸首開說明，犯罪尚屬不能證明，應為無罪之諭知。
五、臺灣臺中地方法院檢察署八十八年度偵字第二二０九二號移送併辦意旨略以：被
    告戊○○前開行為，亦對告訴人己○○施用詐術，及被告竊佔防火巷使用，已嚴
    重致生損害於全體住戶，顯見其應有不法所有之意圖，涉嫌詐欺、竊佔罪嫌，惟
    前揭戊○○被訴詐欺、竊佔部分既為無罪之諭知，則此部分與前揭無罪部分即不
    生裁判上一罪之關係，本院即無從予以併辦，且未經起訴，應退回臺灣臺中地方
    法院檢察署另行依法處理，併附敘明。
據上論斷，應依刑事訴訟法第三百四十三條第三百零一條第一項，判決如主文。
中      華      民      國      八十九      年    十    月      十一    日
                              臺灣臺中地方法院刑事第一庭
                                  法  官  楊  國  精
右正本證明與原本無異。
如不服本判決，應於送達後十日內向本院提出上訴狀 （須附繕本） ，上訴於台灣高
法院台中分院。
                                  書記官
中      華      民      國      八十九      年    十    月      十七    日


司法院資訊處製作；財團法人民間司法改革基金會備份。
